臺灣屏東地方法院民事判決　　　　　　　95年度重訴字第65號
原　　　告　第一商業銀行股份有限公司
法定代理人　己○○
訴訟代理人　黃瑩律師
　　　　　　庚○○
被　　　告　甲○○
　　　　　　乙○○
　　　　　　丙○○
上列當事人間確認不動產所有權事件，本院於民國96年9 月12日
言詞辯論終結，判決如下：
    主  文
確認被告甲○○對於門牌號碼屏東縣潮州鎮○○里○○路四二○
號如附圖所示編號Ａ部分，面積一○○點四三平方公尺房屋所有
權存在。
確認被告乙○○對於門牌號碼屏東縣潮州鎮○○里○○路四二四
號如附圖所示編號Ｂ部分，面積一七六點五八平方公尺房屋所有
權存在。
訴訟費用由被告負擔。
    事實及理由
一、按訴狀送達後，原告不得將原訴變更或追加他訴。但不甚礙
    被告之防禦及訴訟之終結者，不在此限，民事訴訟法第255
    條第1 項第7 款定有明文。原告以被告乙○○、甲○○積欠
    債務未清償，前向本院民事執行處就2 人財產聲請強制執行
    。詎於執行程序中，丙○○主張執行標的物其中門牌號碼屏
    東縣潮州鎮○○路420 號如附圖所示編號A 部分、424 號如
    附圖所示編號B 部分房屋（下稱系爭420 、424 號房屋），
    原分為訴外人戊○○、丁○○所有，於民國94年11月1 日讓
    與丙○○，本院民事執行處不同意原告聲請將前開房屋併附
    拍賣為由，提起確認被告甲○○、乙○○就系爭420 、424
    房屋所有權存在，嗣於本件準備程序中併追加丙○○為被告
    ，經核與前開規定相符，應予准許。
二、原告起訴主張：
  (一)被告乙○○、甲○○前向原告借款，因未依期清償，尚積欠
    原告本金新臺幣（下同）20,300,000元及約定利息、違約金
    未清償，經原告向本院對被告乙○○、甲○○聲請核發支付
    命令確定在案。嗣原告持該執行名義向本院民事執行處就其
    2 人財產強制執行。詎被告丙○○於執行程序中向本院民事
    執行處主張執行標的物其中系爭420 、424 號房屋，原分為
    訴外人戊○○、丁○○所有，於94年11月1 日讓與被告丙○○。本院民事執行處乃通知原告因420 、424 號房屋非屬被
    告甲○○、乙○○所有無從併附拍賣後，原告依法聲明異議
    ，經本院民事執行處駁回其異議，原告不服提起抗告，經臺
    灣高等法院高雄分院（下稱高雄高分院）駁回其抗告。
  (二)又被告乙○○於85年11月28日曾簽立切結書與原告，表示系
    爭420 號房屋為其所有，且依財政部臺灣省南區國稅局財產
    歸屬資料清單記載前開房屋所有人為乙○○，故該所有權人
    應為乙○○。
  (三)按於74年6 月3 日修正前民法第1017條規定，聯合財產中，
    妻於結婚時所有之財產，及婚姻關係存續中因繼承或其他無
    償取得之財產，為妻之原有財產，保有所有權。聯合財產中
    夫之原有財產及不屬於妻原有財產之部分為夫所有。系爭42
    0 、424 房屋為戊○○、丁○○於婚後所興建，則前開房屋
    亦應推定為被告甲○○、乙○○所有。
  (四)另否認被告丙○○經由買賣受讓系爭420 、424 房屋，且被
    告對於讓售之細節及金額陳述前後不一，足見被告丙○○抗
    辯因買賣受讓前開房屋，並不實在。為此依法提起本件確認
    之訴，確認被告甲○○、甲○○分別對於系爭420 、424 號
    房屋所有權存在等語。並於本院聲明：如主文第1 、2 項所
    示。
三、被告乙○○則以：系爭424 號房屋為其配偶丁○○所有。前
    開建物於68年間興建完成，依民法親屬篇施行法第6 條之1
    規定，於74年6 月4 日以前結婚，並適用聯合財產制之夫妻
    ，於婚姻關係存續中，以妻名義在同日以前取得不動產，婚
    姻關係存續中且該不動產仍以妻之名義登記者，於親屬篇施
    行法85年9 月6 日修正生效1 年後，適用74年民法親屬篇修
    正後之1017條規定，即登記為妻所有名義之不動產，屬妻之
    所有，故前開房屋應屬丁○○所有等語，資為抗辯。並於本
    院聲明：原告之訴駁回。
四、被告甲○○則以：系爭420 號房屋為其妻戊○○出資所興建
    ，所有權人為戊○○等語，資為抗辯。並於本院聲明：原告
    之訴駁回。
五、被告丙○○則以：系爭420 、424 房屋為其向戊○○、丁○○購買，當時因其父親即被告甲○○需錢孔急，原本想拿30
    0 萬元資助，但因其已結婚，礙於夫家觀感，始以300 萬購
    買系爭2 棟房屋。前開房屋目前為其所有等語，資為抗辯。
    並於本院聲明：原告之訴駁回。
六、按確認法律關係之訴，非原告有即受確認判決之法律上利益
    者，不得提起之，民事訴訟法第247 條第1 項定有明文。所
    謂即受確認判決之法律上利益，係指法律關係之存否不明確
    ，原告主觀上認其法律上之地位有不安之狀態存在。且此種
    不安之狀態，能以確認判決將之除去者而言。原告主張被告
    乙○○、甲○○前向原告借款，因未依期清償，經原告向本
    院聲請對2 人核發支付命令確定在案。嗣原告持該執行名義
    向本院民事執行處就其2 人財產聲請強制執行。詎被告丙○○於執行程序中向本院民事執行處主張執行標的物其中系爭
    420 、424 號房屋，原分為訴外人戊○○、丁○○所有，於
    94年11月1 日讓與被告丙○○。本院民事執行處乃通知原告
    ，因系爭420 、424 號房屋非屬被告甲○○、乙○○所有無
    從併附拍賣，則原告對於被告甲○○、乙○○財產即有受不
    能強制執行而使其債權受償之危險，而該危險得以提起本件
    確認之訴予以除去，原告提起本件確認之訴即受有確認判決
    之法律上利益，應予准許，合先敘明。
七、查原告主張被告乙○○、甲○○前向原告借款，因未依期清
    償，尚積欠原告20,300,000元、及約定利息、違約金，經原
    告向本院聲請對被告甲○○、乙○○核發支付命令確定在案
    。嗣原告持該執行名義向本院民事執行處就前開2 人財產聲
    請強制執行，而於執行程序中，被告丙○○竟向本院民事執
    行處主張執行標的物其中系爭420 、424 號房屋，原分為訴
    外人戊○○、丁○○所有，於94年11月1 日讓與被告丙○○
    。本院民事執行處乃通知原告就420 、424 號房屋不能併附
    拍賣，原告依法聲明異議後，經本院民事執行處駁回其異議
    ，原告不服提起抗告，復經高雄高分院駁回其抗告之事實，
    業據本院調閱94年度執字第19954 號、臺灣高等法院高雄分
    院95年度抗字第342 號執行卷宗核閱屬實。是本件本院所應
    審究者為：(一)系爭420 號、424 號未為所有權第一次登記之
    房屋，是否分別為被告甲○○、乙○○所有？(二)訴外人戊○○、丁○○就上開系爭房屋與被告丙○○間之買賣契約，是
    否為真？經查：
  (一)系爭420 號、424 號未為所有權第一次登記之房屋，是否分
    別為被告甲○○、乙○○所有部分：
  1.按依74年6 月3 日修正前民法親屬篇第1017條第1 項、第2
    項規定，聯合財產中，妻於結婚時所有之財產，及婚姻關係
    存續中因繼承或其他無償取得之財產，為妻之原有財產，保
    有其所有權。聯合財產中夫之原有財產即不屬於妻之原有財
    產部分，為夫所有。故夫妻以法定財產制為夫妻財產制，夫
    妻於婚姻關係存續中所取得之財產，依法應屬夫之所有，如
    妻主張其為特有財產，依舉證責任分配之原則，應由妻負舉
    證責任。
  2.茲訴外人戊○○、丁○○分別為被告甲○○、乙○○配偶，
    戊○○與甲○○於50年間結婚，丁○○與乙○○於55年間結
    婚，均未約定夫妻財產制之事實，業據被告乙○○、甲○○
    之代理人王豐志於高雄高分院95年度抗字第342 號清償債務
    強制執行（聲明異議）事件中，陳明屬實。又依本院94年度
    執字第19954 號執行卷附房屋稅籍紀錄所示，以戊○○、丁○○登記為納稅義務人，系爭420 、424 號房屋，均於68年
    4 月為稅籍登記，系爭420 號房屋為鋼筋混凝土加強磚造房
    屋、系爭424 號房屋則為磚造房屋；其中系爭424 號房屋，
    為一樓鐵皮房屋，經本院履勘現場屬實，有勘驗筆錄在卷可
    稽，與稅籍登記紀錄所載不同，嗣據被告乙○○於本院自承
    ，系爭424 號房屋原為磚造，因颱風來襲傾倒重建，建造時
    間在74年以前等語，參以證人丁○○則於本院證稱，系爭42
    4 號房屋為其婚後所建等語，足見系爭420 、424 號房屋均
    於該2 人於婚姻關係中所興建，依前揭說明，應推定系爭42
    0 、424 號房屋為被告甲○○、乙○○所有，被告主張前開
    房屋為戊○○、丁○○所有，自應由其負舉證之責。
  3.雖證人戊○○於本院證稱：系爭420 號房屋為伊所有，係伊
    父母贈與其金錢所建，興建房屋共花費金額及何時所建、興
    建耗費時間已不復記憶。嗣前開房屋出售其女兒即被告丙○○，總共分2 次給付價款，一次100 萬元，只有被告丙○○
    及伊在場、一次50萬元，伊及被告丙○○、甲○○均在場，
    有無訂立契約已忘記，要回去問被告丙○○等語（見本院卷
    第113 至115 頁）；證人丁○○則於本院證稱：系爭424 號
    房屋係其婚後所建，係伊自己所賺的私房錢，惟其對於系爭
    房屋何時興建表示已忘記，費用為150 萬元，嗣出售與被告
    丙○○，價款150 萬元，錢如何支付，表示要問被告乙○○
    及丙○○，其自己則未拿得金錢，買賣房屋是否有訂立契約
    ，伊不清楚等語；被告丙○○則初於本院表示，系爭420 號
    房屋是以300 萬元向其母親戊○○買的，買賣日期要回去查
    ，大概是在94年底或95年初左右，價金已經交付其母親，系
    爭424 號房屋是向丁○○買的，金額不是很多，已經忘記了
    等語（見本院卷第105 頁）；嗣於本院表示：系爭420 、42
    4 號房屋於94年10月買的，以300 萬元一起買的，價金分別
    為150 萬元。給付的方式第1 次是200 萬元，第2 次給50萬
    ，第3 次再給50萬，第1 次200 萬元是在94年10月17日給付
    ，第2 次是在94年10月21日給付，第3 次是在94年11月2 日
    給付，在八爺里大同路25號家裡給的，當時有誰在場已忘記
    ，錢是由被告2 人拿走，當時有證人戊○○、證人丁○○在
    場，是拿現金，這是第1 次給付。第2 次也是給現金，給被
    告甲○○，也是在家裡給的，當時有誰在場忘記了，證人戊○○好像在場，證人丁○○好像沒有在場。第3 次也是在家
    裡交付，是現金，錢給被告乙○○，當時現場有誰忘記了，
    證人丁○○在不在場我已經忘記了。買賣房子有有訂立書面
    契約，是2 戶一起訂立的，地點在大同路25號，契約書內容
    是林代書寫的，以電話聯繫的，代書費用多少忘記了，代書
    費用好像是伊付的，但是伊已經忘記是怎麼付的等語（見本
    院卷第112 頁），復於96年6 月28日具狀陳稱，買賣契約係
    口頭約定等語，有該答辯狀（見本院卷第135 、136 頁）可
    按。綜上證人證詞及被告丙○○陳述以觀，不僅丁○○、戊○○就出資建屋之情節，無法詳予交代，且證人戊○○、丁○○2 人除買賣價金與被告丙○○口徑一致外，其餘買賣細
    節均稱不知情，與所有權人管理處分所有權益之情形常理不
    符，且被告丙○○對於買賣情節對於重要之價金、訂立契約
    之經過前後陳述均屬不一，尚難證明系爭420 、424 號房屋
    分為戊○○、丁○○出資所建，且被告丙○○確有出資購買
    之情事。
  4.再依民法親屬篇施行法第6 條之1 規定，於74年6 月4 日以
    前結婚，並適用聯合財產制之夫妻，於婚姻關係存續中，以
    妻名義在同日以前取得不動產，婚姻關係存續中且該不動產
    仍以妻之名義登記者，於親屬篇施行法85年9 月6 日修正生
    效1 年後，適用74年民法親屬篇修正後之1017條規定，即登
    記為妻所有名義之不動產，屬妻之所有，該規定應適用於不
    動產經依土地登記規則所為之不動產登記者，始有其適用。
    而系爭420 、424 號房屋為未辦所有權第一次登記建物，自
    無該規定之適用，被告乙○○抗辯424 號房屋於85年9 月6
    日民法親屬篇施行法第6 條之1 修正後1 年，仍登記在訴外
    人丁○○名下，屬證人丁○○所有，容有誤會。
  5.綜上，系爭420 、424 號房屋所有權應各屬被告甲○○、乙○○，應堪認定。
  (二)有關訴外人戊○○、丁○○就上開系爭房屋與被告丙○○間
    之買賣契約，是否為真部分：
    系爭420 、424 號房屋非屬戊○○、丁○○所有，則其2 人
    將系爭420 、424 號房屋出售予被告丙○○之情事顯難遽信
    已如前述，茲不再贅述。
八、綜上所陳，系爭420、424號房屋分別為被告甲○○、乙○○
    所有，原告提起本件確認之訴，即有理由，應予准許，爰判
    決如主文第1、2 項所示。
九、本件事證已臻明確，兩造其餘攻擊防禦方法及所提證據，經
    核於結果不生影響，爰不一一論述，併此敘明。
據上論結，本件原告之訴為有理由，依民事訴訟法第78條、第85
條第1 項，判決如主文。
中　　華　　民　　國　　96　　年　　9 　　月　　26　　日
                  民事第一庭    審判長法　官　徐美麗
                                      法  官  潘  快
                                      法  官  邱玉汝
正本係照原本作成。
如對判決上訴，須於判決送達後20日內向本院提出上訴狀，其未
表明上訴理由者，應於提出上訴後20日內向本院補提理由書狀（
均須按他造當事人之人數附繕本）。
中　　華　　民　　國　　96　　年　　10　　月　　2 　　日
                                      書記官  魏慧夷
